臺灣高等法院高雄分院民事判決　九十一年度上字第一六二號
　　　上　訴　人　甲○○
　　　被　上訴人　乙○○
右當事人間請求土地所有權移轉登記事件，上訴人對於中華民國九十一年六月五日臺
灣屏東地方法院九十一年訴字第一三二號第一審判決提起上訴，本院判決如左：
　　　主　　　文
上訴駁回。
第二審訴訟費用由上訴人負擔。
　　　事實及理由
一、被上訴人起訴主張：兩造之父陳贊於民國七十一年十一月間將其所有坐落屏東縣
    里洪鄉○○段一八五九地號、地目旱、面積０．七二公頃土地（以下簡稱系爭土
　　地）應有部分七分之三贈與伊，另七分之四贈與上訴人，惟因當時法令規定禁止
    農地移轉共有，陳贊乃與兩造協議先將系爭土地所有權全部移轉登記為上訴人名
    義，其中應有部分七分之三由伊繼續耕作，嗣將來法令規定修改農地得移轉為共
    有之際，上訴人應將系爭土地應有部分七分之三移轉登記與伊，故而於同年月由
    陳贊將系爭土地以贈與為由全部移轉登記為上訴人名義，並由兩造分別耕作迄今
    。今法令已刪除關於禁止農地移轉共有之規定，而伊屢次要求上訴人將系爭土地
    應有部分七分之三移轉登記與伊，上訴人均置之不理，爰起訴為上訴人應將坐落
    屏東縣里港鄉○○段一八五九地號、地目：旱、面積０．七二公頃土地應有部分
    七分之三移轉登記與被上訴人（原審判決被上訴人全部勝訴，上訴人不服提起上
    訴）。於本院聲明：上訴駁回。
二、上訴人則以：陳贊將其所有上揭一八五九地號及同段一八六０、一八六一地號等
    三筆土地分作六份，由訴外人即兩造之兄弟陳金福認購一份即一八六地號土地，
    被上訴人認購一份即一八六０地號土地，而伊認講四份即系爭土地，嗣後因被上
    訴人感其耕作土地面積太少而要求伊撥出系爭土地之一部分供被上訴人耕作。又
　　陳贊雖曾於過去訴訟中作證配合被上訴人之主張，惟所為不利於伊之證詞乃係偏
　　袒被上訴人所為證述，不足採信。再者依當時農業發展條例規定如分割後之土地
　　與相鄰土地合併為一筆者並不受限制，而被上訴人當時所有一八六０地號土地與
　　系爭土地相鄰，如陳贊果將系爭土地贈與被上訴人，依當時法令規定此等情形仍
　　得分割系爭土地，則被上訴人主張因當時法令規定不得分割而造成如今狀況云云
　　，顯非可採。退萬步言，被上訴人之請求權自七十一年十一月十日起迄今，已時
　　效消滅等語，資為抗辯。於本院聲明：(一)原判決廢棄。(二)駁回被上訴人在第一審
　　之訴。
三、被上訴人主張陳贊於七十一年十一月間將系爭土地全部移轉登記為上訴人名義之
    事實，業據被上訴人於原審提出照片與土地登記謄本各二件及民刑事判決影本數
    件為證（原審卷第八－十三頁、第十九頁、第五五－六三頁），且為上訴人所不
    爭執，堪信被上訴人此部分之主張為真實。惟被上訴人主張系爭土地其中應有部
　　分七分之三借上訴人名義登記予上訴人一節，則為上訴人所否認，並以前揭情詞
　　置辯。查兩造之兄弟陳枝良與陳武祥已分別於原審作證，其中陳枝良證稱：「（
　　提示卷附照片，系爭土地由何人耕作）照片上的土地是一邊由原告乙○○種豆子
　　，一邊由被告甲○○租給別人種菸葉。系爭土地是由我父親與尤開明交換而來，
　　：：：，分產時我記得我們兄弟六人都在場，當時是在我家說的，當時我父親說
    二位哥哥比較辛苦，就說要將系爭土地所有權三分給原告乙○○，四分給被告甲
    ○○，而我們其他沒有結婚的兄弟共同分在一塊土地上，每人四分之一，：：：
    。」等語，並證謂：「我們沒有向我們父親購買土地，當時分產時我父親只有交
    代說每個人分的面積，還說要等到可以去登記時再去登記，當時在場兄弟也表示
    同意。」陳武祥證稱：「（提示卷附照片，系爭土地由何人耕作）三分是原告乙
    ○○、四分是被告陳金財，他們分別種植蔬菜及菸葉；系爭土地是我父親買的，
    在我十幾歲分產，當時有誰在場我已經不記得了，但是應該大部分的兄弟都在場
    ，我記得兩造在場，陳枝良應該也在場，當時我父親說系爭土地要給兩造二人，
    一個人三分，一個人四分，也就是原告乙○○三分、被告甲○○四分，：：：。
    」證人陳枝良、陳枝發均於本院證稱「系爭土地陳贊移轉登記給甲○○（即上訴
    人）是何原因﹖是贈與的。」及「該筆土地七分之三給乙○○耕作，七分之四給
    甲○○耕作，都不是買賣的。」（本院卷五十三、五十四頁；原審卷第三二－三
　　四頁）。而被上訴人向來即於系爭一八五九號土地之一部分耕作，亦為上訴人不
　　爭之事實。陳贊生前與被上訴人曾對上訴人提起犯背信罪之告訴，上訴人於該刑
　　案第二審程序中自承：系爭土地有乙○○部分，可以分割時，我還是要給乙○○
　　，有最高法院七十六年台上字七九五一號刑事判決可參（原審卷五八頁）。而系
　　爭土地於七十一年由陳贊移轉予上訴人時，登記之原因係贈與，亦有土地登記簿
　　謄本可考。本院審酌各該證人之證言及上述情況，認被上訴人主張該第一九五九
　　號土地，兩造父親陳贊係分別贈與應有部分各七分之三、七分之四予兩造，並約
　　定將贈與被上訴人之應有部分四分之三暫借名登記在上訴人名下，俟可移轉登記
　　時，再移轉登記予被上訴人各情，信而可徵，堪信真實。至於上訴人辯陳：當時
　　被上訴人之第一八六０號土地與系爭土地相毗鄰，依當時農業發展條例第三十條
　　但書規定「因出售與毗鄰耕地自耕農而與其耕地合併者，得為分割」（七十二年
　　八月一日修正公布）而被上訴人係一八六０號土地所有人，足見當時並無不能分
　　割之情云云。惟查被上訴人於七十四年間曾向上訴人表示辦理分割與一八六０號
　　土地嗣已經出售予訴外人），為上訴人所拒，陳贊、被上訴人始因而對上訴人提
　　出背信罪之告訴，亦有各該刑事判決可稽（原審卷五十三頁背面、五十五頁背面
　　），足徵被上訴人執七十一年訂約當時並無不能分割之情，並進而謂被上訴人主
　　張為虛之抗辯，核不足採。其主張就系爭土地係伊向父親陳贊買受的云云，更非
　　可取。上開條例第卅條前段禁止耕地分割及移轉為共有之規定，嗣於八十八年一
　　月廿日始經修法公布刪除，被上訴人於該當初訂約時預期於不能之情形，至斯時
　　始除去，則其於九十一年一月起訴請求被上訴人移轉系爭應有部分，自未罹於時
　　效。
四、次按民事訴訟所以設有準備程序，主要在為言詞辯論之進行預作適當妥善之準備
    ，當事人於準備程序未主張之事項，如於言詞辯論時仍可再為主張，則準備程序
    將形同虛設，故為督促當事人善盡訴訟促進義務，對於當事人在準備程序未主張
    之事項，自應有失權之規定，此觀八十九年二月修正之民事訴訟法第二百七十六
    條第一項修正理由即明。又因第二審程序依第四百六十三條準用第一審程序，而
    第一審程序就準備程序有特別之限制規定，第二審程序亦應準用之。本件上訴人
　　於於本院言詞辯論時提出證明紀錄一紙（影本見本院卷七十一頁）以證明系爭土
　　地為伊向陳贊支付買賣價金所購得，微論為被上訴人所否認，且上訴人於原審或
　　於本院行準備程序時，均未曾提出此項防禦方法，迨於言詞辯論始行主張，其未
　　能釋明有因不可歸責於己而不能於準備程序提出之正當事由，自不得再執此據為
　　有利於己之主張，本院爰依民事訴訟法第二七六條規定駁回之。
五、綜上所述，被上訴人主張為可採，上訴人抗辯系爭土地3.係上訴人與陳贊成立買
　　賣契約而受移轉所有權，即無可取。本件契約係兩造之父陳贊生前與兩造所訂立
　　，因陳贊已死亡，上訴人應繼承陳贊之移轉系爭土地應有部分的履行義務，被上
　　訴人並以起訴狀繕本之送達為終止借名登記契約之意思表示，請求上訴人移轉系
　　爭土地所有權應有部分七分之三，即屬有據。從而，被上訴人請求上訴人應將系
　　爭土地所有權應有部分七分之三移轉登記予被上訴人所有，為有理由，應予准許
　　。是則原審判命被上訴人勝訴，其理由雖有不同，惟結論並無二致。上訴意旨指
    摘原判決不當，求予廢棄改判，為無理由，應予駁回其上訴。兩造其餘攻擊及防
    禦方法，經審酌與本件判決不生影響，爰不一一論述，併此明。
六、據上論結，本件上訴為無理由，依民事訴訟法第四百四十九條第二項、七十八條
    ，判決如主文。
中　　　華　　　民　　　國　　九十一　　年　　　十　　　月　　 九　　　 日
　　　　　　　　　　　　　　　　　　　臺灣高等法院高雄分院民事第六庭
~B1審判長法官　許明進
~B2法　　　官　謝肅珍
~B3法　　　官　黃清江
右為正本係照原本作成。
如對本判決上訴，須於判決送達後二十日內向本院提出上訴狀，其未表明上訴理由者
，應於上訴後二十日內向本院提出上訴理由書（均須按他造當事人之人數附繕本）。
上訴時應提出委任律師或具有律師資格之人之委任狀，並依附註條文規定辦理。
中　　　華　　　民　　　國　　九十一　　年　　　十　　　月　　 十四　　 日
~B法院書記官　陳金卿
附註：
民事訴訟法第四百六十六條之一：
對於第二審判決上訴，上訴人應委任律師為訴訟代理人，但上訴人或其法定代理人具
有律師資格者，不在此限。
上訴人之配偶、三親等內之血親、二親等內之姻親，或上訴人為法人、中央或地方機
關時，其所屬專任人員具有律師資格並經法院認為適當者，亦得為第三審訴訟代理人。
第一項但書及第二項情形，應於提起上訴或委任時釋明之。
                                                                   Ａ
